臺灣彰化地方法院民事判決　　　　　　　　96年度建字第18號
　　原　　　告　乙○○即穎泰營造廠
　　訴訟代理人　甲○○律師
　　被　　　告　彰化縣立福興國民中學
　　　　　　　　　　　　　址彰.
　　法定代理人　丙○○
　　訴訟代理人　陳建良律師
　　複　代理人　楊振裕律師
上列當事人間請求給付工程款事件，業經本院於民國九十六年十
一月七日言詞辯論終結，茲判決如下：
    主    文
原告之訴及假執行之聲請均駁回。
訴訟費用由原告負擔。
    事實及理由
一、本件原告主張：(一)原告於民國（下同）九十二年十月十三日
    承攬被告「腐朽瓦片屋頂翻修、老舊教室修繕及貼磁磚工程
    」，有工程合約書可稽，依系爭工程合約第三條約定，全部
    工程總價新台幣（下同）四百二十三萬元（含百分之五稅率
    ），如有增減，按照實際數量結算；嗣原告於竣工結算後，
    發現原告所施作之數量，多出系爭工程合約所定之數量，合
    計金額為一百九十七萬六千一百三十二元，經原告請求被告
    給付上開金額，卻遭被告拒絕，原告乃依法向行政院公共工
    程委員會申請調解（案號：調0000000），於調解程序進行
    中，原告依行政院公共工程委員會之指示申請台灣土木技師
    公會就系爭工程為鑑定，台灣土木技師公會鑑定報告亦認原
    告所施作之數量確實較系爭工程合約所定數量多，嗣行政院
    公共工程委員會雖為被告應給付原告元一百零二萬一千二百
    三十六元之調解建議，惟因被告不願接受，致該調解不成立
    ，行政院公共工程委員會因而於九十六年三月五日核發調解
    不成立證明書在案。茲系爭工程合約第三條既明定工程總價
    係依實作數量結算，而原告施作數量亦確實較系爭工程合約
    所定數量多出一百九十七萬六千一百三十二元，原告自得依
    系爭工程契約之法律關係，提出本件請求。(二)就被告所為抗
    辯之陳述：１、就被告主張穎泰營造廠與其簽訂系爭工程契
    約時之負責人為訴外人黃清泉，嗣穎泰營造廠於九十三年一
    月八日辦理負責人異動為乙○○等情，原告雖不否認，惟黃
    清泉與原告間之法律關係，應係原告繼受黃清泉以穎泰營造
    廠所為法律行為之一切權利義務關係；且就系爭工程契約履
    約爭議向行政院公共工程委員會申請調解時，即以原告為負
    責人向行政院公共公程委員會為之，嗣於調解程序進行中，
    被告對於原告繼受黃清泉之權利義務關係乙節，未予爭執，
    並進行相關答辯，則被告顯已明示同意由原告繼受黃清泉之
    權利義務關係，至為灼然，故由原告提起本件訴訟，於法尚
    無不符。２、按時效因聲請調解而中斷者，若調解不成立時
    ，依民法第一百三十三條規定，固視為不中斷，惟民法第一
    百二十九條第一項第一款所稱之請求，並無需何種之方式，
    衹債權人對債務人發表請求履行債務之意思即為已足，債權
    人為實現債權，對債務人聲請調解之聲請狀，如已送達於債
    務人，要難謂非發表請求之意思；於此情形，自仍有民法第
    一百二十九條第一項第一款及第一百三十條規定之適用。倘
    債權人自聲請調解通知書送達債務人時起，於民法第一百三
    十條規定之六個月期間內對債務人提起該訴訟者，自應視為
    時效於調解通知書送達時中斷。最高法院九十三年度台上字
    第一二二七號判決著有明文。查本件原告於九十六年三月間
    收受前開調解不成立證明書，而於同年七月間提起本件訴訟
    ，並未逾民法第一百三十條規定之六個月期間，則本件原告
    對於被告所得主張之請求權，尚未罹於消滅時效。３、被告
    雖援引最高法院七十一年度台上字第三四三五號判例，抗辯
    時效因請求而中斷者，請求人苟欲保持中斷之效力，非於請
    求後六個月內起訴不可。如僅繼續不斷的為請求，而未於請
    求後六個月內起訴，其中斷之效力，即無由保持云云，惟上
    開判例所示之案情係指在時效期間內縱使不斷請求有中斷之
    效果，惟債權人在請求後未於六個月內起訴，而至請求超過
    六個月後且時效完成後始起訴，則之前請求之中斷之效力即
    無由保持而言，與本件原告收受調解不成立證明書後即於六
    個月內提起訴訟不同，故被告所為上開抗辯應無足採等語。
    並聲明：(一)被告應給付原告一百九十七萬六千一百三十二元
    ，及自起訴狀繕本送達之翌日起至清償日止，按年息百分之
    五計算之利息。(二)訴訟費用由被告負擔。(三)原告願供擔保，
    請准宣告假執行。
二、被告則以：(一)按獨資經營之商號，與民事訴訟法第四十條第
    三項所稱之非法人團體並非相當，自難認為有當事人能力，
    最高法院四十二年台抗字第十二號判例明示此旨。本件原告
    無當事人能力，應依民事訴訟法第二百四十九條第一項第三
    款裁定駁回原告之訴。退步言，縱認本件原告之真意係以乙
    ○○為當事人而無不具當事人能力之問題，惟系爭工程契約
    係被告於九十二年十月十三日與穎泰營造廠所簽立，而穎泰
    營造廠從來均為一獨資經營之商號，且與被告訂約時之負責
    人為黃清泉，依最高法院五十七年度台上字第五四六號判決
    意旨：「商號僅為商人經營商業時表彰自己之營業所用之名
    稱，商號所有人以商號名義所負擔之義務，不因商號註銷或
    商號生財之轉讓而消滅。」，系爭工程契約之當事人應為被
    告與黃清泉無疑，並非乙○○。惟乙○○卻自居為系爭工程
    契約之當事人而提起本件訴訟，顯為當事人不適格，請駁回
    其訴。(二)又若乙○○主張自黃清泉受讓關於黃清泉以穎泰營
    造廠所為法律行為之一切權利義務關係，惟依民法第三百零
    一條規定：「第三人與債務人訂立契約承擔其債務者，非經
    債權人承認，對於債權人不生效力。」，及參諸最高法院七
    十三年台上字第一五七三號判例意旨：「當事人之一方將其
    因契約所生之權利義務，概括的讓與第三人承受者，係屬契
    約承擔，與單純的債權讓與不同，非經他方之承認，對他方
    不生效力。」，並由被證二營利事業資料查詢中「最近異動
    日期」欄所示「0000000」可知，乙○○應係於九十三年一
    月八日自黃清泉受讓關於系爭工程契約之權利義務關係，然
    乙○○或黃清泉卻均不曾告知被告要求承認，在系爭工程完
    工後之九十三年二、三月間，仍以黃清泉名義請求驗收，甚
    至遲至九十三年六月三日尚以黃清泉之名義開具「穎泰營造
    廠」之統一發票請領工程款，故應認被告既未承認系爭工程
    契約之權利義務關係已為乙○○所概括承受，乙○○自無權
    自居為系爭工程契約當事人提起本件訴訟。再者，若乙○○
    主張僅係受讓系爭工程契約關於請求本件工程款之債權，惟
    一則乙○○或黃清泉並未通知被告，依民法第二百九十七條
    之規定，對被告並不生效力；再則，債權人固得將債權讓與
    於第三人，但依當事人之特約，不得讓與者，不在此限，民
    法第二百九十四條第一項第二款定有明文，而系爭工程契約
    第二十四條第二項第一款將「乙方（即指穎泰營造廠）私自
    將本工程轉讓他人承包」列為被告得解約之事由，足見黃清
    泉與被告有債權不得讓與之特約，故乙○○並無受讓關於系
    爭工程契約關於黃清泉所得對被告主張債權之餘地。(三)縱認
    乙○○得受讓系爭工程契約關於黃清泉所得對被告主張之債
    權，惟依民法第二百九十九條第一項規定：「債務人於受通
    知時，所得對抗讓與人之事由，皆得以之對抗受讓人。」，
    且不論黃清泉是否有如本件起訴狀所主張數量之增減給付存
    在而得請求被告增加工程款之給付，惟按「消滅時效，自請
    求權可行使時起算」、「技師、承攬人之報酬及墊款」請求
    權因二年間不行使而消滅，民法第一百二十八條、第一百二
    十七條第一項第七款定有明文。查系爭工程之驗收合格日期
    為九十三年三月五日，而二年之消滅時效應自九十三年三月
    六日起算，至九十五年三月五日屆滿，然原告卻遲至九十六
    年七月二十七日方提起本件請求，顯已逾上開民法所定二年
    之消滅時效，被告依民法第一百四十四條之規定，自得拒絕
    給付；或謂原告曾於九十三年四月二十八日向行政院公共工
    程委員會提出調解之申請，應認有中斷消滅時效之效力，然
    上開調解之申請，依政府採購法第八十五條之一第三項規定
    ：「採購申訴審議委員會辦理調解之程序及其效力，除本法
    有特別規定者外，準用民事訴訟法有關調解之規定。」，顯
    為民法第一百二十九條第二項第二款所定與起訴有同一效力
    之「聲請調解」，依民事訴訟法第四百一十九條第三項之規
    定，原告應於調解不成立證明書送達後十日之不變期間內起
    訴，方「視為自聲請調解時已經起訴」，否則依民法第一百
    三十三條之規定，原以聲請調解而中斷之時效，即因調解不
    成立而視為不中斷。由原證四可知，原告早於九十六年三月
    間即收受該調解不成立證明書，然原告並未於收受上開調解
    不成立證明書後十日內起訴，原中斷進行之時效視為不中斷
    ，故原告提起本件訴訟時，已逾二年之請求權消滅時效。另
    依最高法院六十二年台上字第二二九七號及七十一年台上字
    第一七八八號判例意旨，縱認原告調解之申請應於申請書送
    達於被告時視為已向被告為「請求」，惟若原告未於提出調
    解申請後六個月內起訴，因請求而中斷之時效，依民法第一
    百三十一條之規定，同視為不中斷；且依最高法院七十一年
    台上字第三四三五號判例意旨，時效因請求而中斷者，請求
    人茍欲保持中斷之效力，非於請求後六個月內起訴不可，如
    僅繼續不斷的為請求，而未於請求後六個月內起訴，其中斷
    之效力即無由保持，故縱原告於九十五年三月五日或調解不
    成立後有向被告為任何得認係請求之表示，亦不生中斷消滅
    時效進行之效力。從而，黃清泉依系爭工程契約所得對被告
    主張之請求權，既已罹於消滅時效，被告即得拒絕給付，原
    告之訴亦無理由。(四)又縱認原告合法受讓黃清泉依系爭工程
    契約所得對被告主張之債權，且其請求權尚未罹於時效而消
    滅，被告亦否認系爭工程關於黃清泉有如原告所主張數量之
    增減給付存在，被告雖不爭執原告所提台灣省土木技師公會
    出具鑑定書之形式真正，然該鑑定並非兩造合意所囑託之鑑
    定，亦非行政院公共工程委員會所囑託之鑑定，其鑑定已難
    認公正客觀。況由系爭工程監造建築師申請台灣省建築師公
    會所為之鑑定可知，系爭工程由黃清泉實作之數量應如鑑定
    報告附件三所示，與系爭工程契約詳細表數量增減之對照則
    如鑑定報告附件四所示，與上開台灣省土木技師公會所認之
    增減數量出入甚鉅，故台灣省土木技師公會之鑑定結論應不
    足採，且原告依該鑑定所製之附表內容亦同無足採。(五)另原
    證一之工程合約書並非已用印之契約書影本，被告否認真正
    ，又行政院公共工程委員會除原證三之調解建議外，曾於九
    十六年二月八日再次提出調解方案，此才為最後之調解建議
    方案；原證四之形式真正，被告雖不爭執，惟依政府採購法
    第八十五條之一第三項準用民事訴訟法第四百二十二條之規
    定，兩造於調解程序中所為之陳述或讓步，於調解不成立後
    之本案訴訟，均不得採為裁判之基礎，原告顯不得以調解建
    議或被告於調解程序中所為之讓步為有利於己之引用，而認
    被告對其請求權已為一定數額之承認等語置辯。並聲明：(一)
    原告之訴駁回。(二)訴訟費用由原告負擔。(三)如受不利判決，
    請准供擔保免為假執行。
三、得心證之理由：
（一）查：穎泰營造廠係原告乙○○獨資經營之商號，有其提出
      彰化縣政府營利事業登記證一件附卷可憑，本件原告起訴
      時雖誤以其獨資經營之商號為當事人，惟嗣於九十六年九
      月十二日本院言詞辯論時已為更正，足見其真意係以乙○
      ○為原告，原告之當事人能力並無欠缺，被告抗辯原告並
      無當事人能力應裁定駁回其訴云云，尚不足採，合先敘明
      。
（二）次查：前與被告訂立系爭工程合約者固係穎泰營造廠之前
      負責人黃清泉，而非原告，惟原告乙○○已於九十三年一
      月八日辦理變更登記為穎泰營造廠之負責人，有前揭彰化
      縣政府營利事業登記證足考，且原告主張其前就系爭工程
      契約履約爭議向行政院公共工程委員會申請調解，於調解
      程序進行中，被告對於原告繼受黃清泉之權利義務關係乙
      節，未予爭執，並進行相關答辯乙節，業據提出行政院公
      共工程委員會九十五年六月十三日工程訴字第０九五００
      二一八三七０號函、九十六年三月五日工程訴字第０九六
      ０００八八二三０號函影本附卷可稽，並為被告所不爭執
      ，足認被告已默示同意由原告繼受訴外人黃清泉有關系爭
      工程合約之權利義務關係，是其自任原告，依系爭工程合
      約之法律關係起訴請求被告給付工程款，自屬適格之原告
      ，被告徒以原告未曾告知被告要求承認其與訴外人黃清泉
      間契約承擔之事云云，要非可取。
（三）按「債務人因其法律關係所得對抗債權人之事由，承擔人
      亦得以之對抗債權人。」、「左列各款請求權，因二年間
      不行使而消滅：……七技師、承攬人之報酬及其墊款。」
      、「消滅時效，自請求權可行使時起算。以不行為為目的
      之請求權，自為行為時起算。」、「消滅時效，因左列事
      由而中斷：一請求。二承認。三起訴。左列事項，與起訴
      有同一效力：一依督促程序，聲請發支付命令。二聲請調
      解或提付仲裁。三申報和解債權或破產債權。四告知訴訟
      。五開始執行行為或聲請強制執行。」、「時效因請求而
      中斷者，若於請求後六個月內不起訴，視為不中斷。」、
      「時效因聲請調解或提付仲裁而中斷者，若調解之聲請經
      撤回、被駁回、調解不成立或仲裁之請求經撤回、仲裁不
      能達成判斷時，視為不中斷。」。民法第三百零三條第一
      項本文、第一百二十七條第七款、第一百二十八條、第一
      百二十九條、第一百三十條、第一百三十三條分別定有明
      文。復按「由民法第一百三十條之規定而觀，時效因請求
      而中斷者，請求人苟欲保持中斷之效力，非於請求後六個
      月內起訴不可。如僅繼續不斷的為請求，而未於請求後六
      個月內起訴，其中斷之效力，即無由保持。」，並有最高
      法院七十一年度台上字第三四三五號判例可資參照。查：
    1.依系爭工程合約書第二十條約定內容，被告之付款方式係
      於工程竣工驗收後一次付清，而系爭工程之驗收合格日期
      為九十三年三月五日，並有被告提出、原告亦不爭執其真
      正之工程結算驗收證明書附卷可稽，則原告對被告之工程
      款給付請求權二年之消滅時效自應由九十三年三月六日起
      算，算至九十五年三月五日屆滿，惟原告遲至九十六年七
      月二十七日始具狀向本院提起本件請求，顯已逾上開民法
      所定二年之消滅時效。
    2.原告前固於九十三年四月二十八日向行政院公共工程委員
      會提出調解之申請，按該調解之申請，依政府採購法第八
      十五條之一第三項規定：「採購申訴審議委員會辦理調解
      之程序及其效力，除本法有特別規定者外，準用民事訴訟
      法有關調解之規定。」，顯為民法第一百二十九條第二項
      第二款所定與起訴有同一效力之「聲請調解」，依民事訴
      訟法第四百一十九條第三項之規定，原告應於調解不成立
      證明書送達後十日之不變期間內起訴，方「視為自聲請調
      解時已經起訴」，否則依民法第一百三十三條之規定，原
      以聲請調解而中斷之時效，即因調解不成立而視為不中斷
      。原告自認其於九十六年三月間即收受該調解不成立證明
      書，然其並未於收受上開調解不成立證明書後十日內起訴
      ，原因聲請調解而中斷進行之時效即視為不中斷。
    3.又原告上述調解之申請，於申請書送達於被告時，固可視
      為已向被告為「請求」，惟原告並未於提出調解申請後六
      個月內起訴，其因請求而中斷之時效，依民法第一百三十
      一條之規定，亦視為不中斷。原告雖陳稱其於九十六年三
      月間收受前開調解不成立證明書，而於同年七月間提起本
      件訴訟，並未逾民法第一百三十條規定之六個月期間，故
      原告對於被告所得主張之請求權，尚未罹於消滅時效云云
      ，然所謂之調解，自聲請人提出聲請至其撤回或調解被駁
      回或不成立，均屬同一調解事件之階段行為，彼此間具有
      前後連貫、一體不可分之關係，自無於聲請調解，視為時
      效中斷後，再將後續調解會議之召開或調解不成立證明書
      之送達，視為另一獨立「請求」之意思表示，而謂其具有
      中斷時效之效力，否則將使時效制度，因調解時程長短而
      異其處理，殊有違法律明文限制時效中斷事由之立法趣旨
      ，是原告此部分主張要無足取。
    4.從而，被告抗辯原告之請求權已罹於時效，並拒絕給付，
      揆諸民法第三百零三條第一項本文、第一百四十四條之規
      定，並無不合；原告請求被告給付工程款一百九十七萬元
      六千一百三十二元及法定遲延利息，自無理由，應予駁回
      。又原告之訴既經駁回，其假執行之聲請亦屬無據，併應
      駁回。
(四）本件事證已臻明確，兩造其餘攻擊防禦方法核與判決結論
     無涉，爰不逐一論列贅敘，附此說明。
四、負擔訴訟費用之依據：民事訴訟法第七十八條。
中　　華　　民　　國　　九十六  年    十一  月  十六  日
                        民事第一庭  法  官  簡燕子
以上正本係照原本作成。
如對本判決上訴須於判決送達後廿日內向本院提出上訴狀。
中　　華　　民　　國　　九十六  年    十一  月  十六  日
                                    書記官  林嘉賢
